ACORDAO-COMPLETO-2494760

ACÓRDÃO 2522/2022 ATA 14/2022 - PRIMEIRA CÂMARA

VISTOS, relatados e discutidos estes autos de alteração de aposentadoria pelo Tribunal Regional do Trabalho da 1ª Região/RJ.
ACORDAM os ministros do Tribunal de Contas da União, reunidos em sessão da 1ª Câmara, diante das razões expostas pelo relator, em:
9.1. considerar ilegal o ato de alteração de aposentadoria da Sra. Abigail de Oliveira Cipriano (71842/2019, peça 3) , recusando-lhe o registro, nos termos do § 1º do art. 260 do RI/TCU; 
9.2. dispensar a devolução dos valores indevidamente recebidos, presumidamente, de boa-fé pela ex-servidora, nos termos da Súmula 106 deste Tribunal; 
9.3. determinar ao Tribunal Regional do Trabalho da 1ª Região/RJ que:
9.3.1. suspenda, no prazo de 15 (quinze) dias, todo e qualquer pagamento concernente ao ato impugnado, ajustando a parcela referente à gratificação de Adicional por Tempo de Serviço dos proventos da interessada, comunicando ao Tribunal as providências adotadas, nos termos dos arts. 262, caput, do RI/TCU, e 8º, caput, da Resolução TCU 206/2007;
9.3.2. expurgue, imediatamente, dos atuais proventos da interessada, a rubrica referente à vantagem denominada "opção", em reiteração da determinação exarada no item 9.3 do Acórdão 2389/2005-TCU-Primeira Câmara, sob pena de aplicação de multa ao responsável por reincidência no descumprimento de determinação desta Corte, com base no art. 58, VII, da Lei 8.443/1992;
9.3.3. dê ciência do inteiro teor desta deliberação à interessada, alertando-a de que o efeito suspensivo proveniente da interposição de eventuais recursos perante o Tribunal não a exime da devolução dos valores percebidos indevidamente após a respectiva notificação, caso esses não sejam providos, devendo encaminhar os comprovantes dessa notificação a esta Corte no prazo de até 30 (trinta) dias;
9.3.4. cadastre novo ato de concessão de aposentadoria livre das irregularidades apontadas, submetendo-o no prazo de 30 (trinta) dias à apreciação deste Tribunal, nos termos do art. 262, caput e § 2º, do RI/TCU, e do art. 19, § 3º, da Instrução Normativa TCU 78/2018;
9.4. encerrar o processo e arquivar os presentes autos.

ATO DE APOSENTADORIA.

Primeira Câmara

3. Interessada: Abigail de Oliveira Cipriano (XXX.698.777-XX).

13.1. Ministro presente: Vital do Rêgo (na Presidência).
13.2. Ministros-Substitutos convocados: Augusto Sherman Cavalcanti e Weder de Oliveira (Relator).

WEDER DE OLIVEIRA

Em exame, ato de concessão de aposentadoria da Sra. Abigail de Oliveira Cipriano, emitido pelo Tribunal Regional do Trabalho da 1ª Região/RJ.
Reproduzo, com ajustes de forma, a instrução do auditor da Secretaria de Fiscalização de Integridade de Atos e Pagamentos de Pessoal e de Benefícios Sociais (Sefip) (peça 5) , que recebeu anuência do diretor da unidade especializada (peça 6) , bem como do MP/TCU, representado pelo procurador Júlio Marcelo de Oliveira (peça 7) :
" (...) EXAME TÉCNICO
Procedimentos aplicados
3.	Os procedimentos para exame, apreciação e registro de atos de pessoal encontram-se estabelecidos na Instrução Normativa TCU 78/2018 e na Resolução TCU 206/2007. Essas normas dispõem que os atos de pessoal disponibilizados por meio do e-Pessoal devem ser submetidos previamente a críticas automatizadas, com base em parâmetros predefinidos.
4.	As críticas das informações cadastradas na etapa de coleta do ato foram elaboradas e validadas levando-se em conta as peculiaridades de cada ato. Os itens verificados nessa etapa são inerentes a dados cadastrais, fundamentos legais, mapa de tempo, ficha financeira, assim como eventuais ocorrências de acumulação. Trata-se de verificações abrangentes, minuciosas e precisas e sem a necessidade de ação humana e, portanto, menos suscetível a falhas. As críticas aplicadas estão discriminadas no sistema, no Menu e-Pessoal, opção 'Crítica', que podem ser acessadas mediante concessão de perfil específico a servidores do TCU responsáveis pela análise.
5.	Além das críticas automatizadas, há verificação humana adicional no caso de haver alertas do sistema ou informações não formatadas, como esclarecimentos do gestor ou do controle interno.  
6.	As críticas também consideram os registros do Sistema Integrado de Administração de Recursos Humanos (Siape) . O Siape disponibiliza informações atualizadas sobre as parcelas que integram os proventos, diferentemente, portanto, do e-Pessoal, que informa as parcelas no momento do registro do ato. 
7.	Essa confrontação com o Siape fornece uma visão atual e verdadeira da situação, o que permite descaracterizar irregularidades e inconsistências que, embora constantes do e-Pessoal, já foram corrigidas.
8.	As verificações detectadas no ato encontram-se discriminadas na aba de pendências do ato no sistema e-Pessoal, bem como no espelho do ato contemplado por esta instrução.
Exame das Constatações
9.	Ato: 71842/2019 - Alteração - Interessado: ABIGAIL DE OLIVEIRA CIPRIANO - CPF: XXX.698.777-XX
9.1.	Parecer do Controle Interno: considerar o ato Legal.
9.2.	Constatação e análise: 
9.2.1.	Houve o registro de pelo menos uma rubrica com 'Denominação para análise pelo TCU = Vantagem de caráter pessoal (286 - FUNCAO COMISSIONADA OPTANTE PELA REMUNERACAO - INATIVOS (Vantagem de caráter pessoal - Incorporação de opção de função) - R$ 1.185,05) .
a.	Justificativa do Gestor de Pessoal: Não há. Verificação efetuada no âmbito do TCU.
b.	Análise do Controle Interno:  Não há. Verificação efetuada no âmbito do TCU.
c.	Análise da Equipe Técnica: Ilegal
No âmbito do Acórdão 2988/2018-TCU-Plenário (Ministra-Relatora Ana Arraes) este Tribunal deixou assente de que os servidores que tenham satisfeito os pressupostos temporais no art. 193 da Lei 8.112/1990 e os requisitos para aposentadoria até 18/1/1995, podem acrescer aos proventos de inatividade, deferidos com base na remuneração do cargo efetivo, o valor da função de confiança ou a vantagem dos quintos/décimos/VPNI, de forma não cumulativa, em razão da vedação contida no § 2º do próprio art. 193 da Lei 8.112/1990
No caso concreto, além de estar cumulativa a opção com a vantagem de quintos/décimos, não houve o implemento dos requisitos de aposentadoria até o dia 18/1/1995 (sequer proporcional) razão pela qual é indevida a vantagem de opção. Ademais, não houve o implemento dos requisitos do art. 193 da Lei 8.112/1990 até 18/1/1995 (cinco anos consecutivos ou dez anos interpolados no exercício de função) , razão pela qual também é indevida a vantagem de opção.
Ao consultar a base SISAC, detectou-se que o ato inicial foi apreciado pela legalidade já contendo a vantagem de opção e quintos/décimos. Assim, por haver julgamento há mais de cinco anos, não há possibilidade de revisão de ofício desse ato.
Todavia, na linha do que foi decidido no âmbito do Acórdão 5969/2021-TCU-Primeira Câmara (Ministro-Relator Vital do Rêgo) , a presença de ilegalidade em ato já registrado e sem possibilidade de revisão de ofício em razão da decadência (art. 260, § 2º, do Regimento Interno do TCU) é obstáculo a registro de alteração para incremento do valor do benefício. Ao apreciar alteração de ato sujeito a registro, o TCU deve examinar a legalidade de todos os aspectos do ato, inclusive irregularidades eventualmente já existentes e não identificadas no momento da apreciação inicial, ainda que decorrido o prazo decadencial.
Portanto, é ilegal a majoração dos proventos objeto dessa alteração (vantagem do art. 190 da Lei 8.112/1990 e acréscimo de anuênios de 17% para 18%) , devendo a Unidade Jurisdicionada manter o pagamento na forma da concessão inicial.
9.3.	O quadro resumo de ocorrências e, quando for o caso, o detalhamento da norma legal e da jurisprudência para a inconsistência acima elencada encontra-se no anexo II dessa instrução. 
9.4.	Encaminhamento do ato: 
9.4.1.	Considerar ILEGAL e recusar registro do ato de Aposentadoria de ABIGAIL DE OLIVEIRA CIPRIANO do quadro de pessoal do órgão/entidade Tribunal Regional do Trabalho da 1ª Região/RJ, com base nos arts. 71, inciso III, da Constituição Federal, 1º, inciso V, e 39, inciso II, da Lei 8.443/1992 e 260, § 1º, do Regimento Interno. 
9.4.2.	Com fulcro no art. 262, caput, do Regimento Interno deste Tribunal, determinar ao órgão/entidade Tribunal Regional do Trabalho da 1ª Região/RJ que: 
a.	dê ciência, no prazo de quinze dias, contados da notificação, do inteiro teor desta deliberação ao interessado, alertando-o de que o efeito suspensivo proveniente da interposição de eventuais recursos junto ao TCU não o exime da devolução dos valores percebidos indevidamente, caso o recurso não seja provido.
b.	no prazo de trinta dias, contados da ciência da decisão, envie a este Tribunal documentos comprobatórios de que o interessado cujo ato foi impugnado está ciente do julgamento deste Tribunal.
c.	dispense a devolução dos valores indevidamente recebidos de boa-fé até a data da ciência do órgão/entidade Tribunal Regional do Trabalho da 1ª Região/RJ, do acórdão que vier a ser proferido, com base no Enunciado 106 da Súmula da Jurisprudência do TCU.
d.	Promova ajuste dos proventos, em face da impugnação da vantagem objeto dessa alteração, no prazo de 15 (quinze) dias, contados a partir da ciência desta deliberação, sujeitando-se a autoridade administrativa omissa à responsabilidade solidária.
CONCLUSÃO
10.	A abrangência e a profundidade das verificações levadas a efeito fundamentam convicção de que o ato 71842/2019 pode ser apreciado pela ilegalidade, em razão das irregularidades apontadas no item Exame das Constatações desta instrução, que representam afronta à legislação e à jurisprudência de referência.
11.	O aludido ato deu entrada neste Tribunal há menos de cinco anos, não sendo aplicável, portanto, o procedimento de contraditório e ampla defesa determinado pelo Acórdão 587/2011-TCU-Plenário.
PROPOSTA DE ENCAMINHAMENTO
12.	Ante o exposto, com fundamento no art. 71, inciso III, da Constituição Federal, no art. 1º, inciso V, e art. 39, incisos I e II, da Lei 8.443/1992, no art. 260 do Regimento Interno do Tribunal de Contas da União, propõe-se: 
12.1.	Considerar ILEGAL e recusar registro do ato de Aposentadoria de ABIGAIL DE OLIVEIRA CIPRIANO do quadro de pessoal do órgão/entidade Tribunal Regional do Trabalho da 1ª Região/RJ, com base nos arts. 71, inciso III, da Constituição Federal, 1º, inciso V, e 39, inciso II, da Lei 8.443/1992 e 260, § 1º, do Regimento Interno.
12.2.	Com fulcro no art. 262, caput, do Regimento Interno deste Tribunal, determinar ao órgão/entidade Tribunal Regional do Trabalho da 1ª Região/RJ que: 
12.2.1.	dispense a devolução dos valores indevidamente recebidos de boa-fé até a data da ciência do órgão/entidade Tribunal Regional do Trabalho da 1ª Região/RJ, do acórdão que vier a ser proferido, com base no Enunciado 106 da Súmula da Jurisprudência do TCU.
12.2.2.	dê ciência, no prazo de quinze dias, contados da notificação, do inteiro teor desta deliberação ao interessado, alertando-o de que o efeito suspensivo proveniente da interposição de eventuais recursos junto ao TCU não o exime da devolução dos valores percebidos indevidamente, caso o recurso não seja provido.
12.2.3.	Promova ajuste dos proventos, em face da impugnação da vantagem objeto dessa alteração, no prazo de 15 (quinze) dias, contados a partir da ciência desta deliberação, sujeitando-se a autoridade administrativa omissa à responsabilidade solidária.
12.2.4.	no prazo de trinta dias, contados da ciência da decisão, envie a este Tribunal documentos comprobatórios de que o interessado cujo ato foi impugnado está ciente do julgamento deste Tribunal."
É o relatório.

não há.

Procurador Júlio Marcelo de Oliveira.

APOSENTADORIA. ALTERAÇÃO. PERCENTUAL INDEVIDO DE ADICIONAL POR TEMPO DE SERVIÇO ATS. ATO INICIAL JULGADO ILEGAL EM RAZÃO DA PERCEPÇÃO DA VANTAGEM DENOMINADA OPÇÃO. RUBRICA NÃO SUPRIMIDA. REITERAÇÃO DA DETERMINAÇÃO PARA EXPURGO DA PARCELA MANIFESTAMENTE ILEGAL. COMUNICAÇÃO À SEFIP. SÚMULA 106. ILEGALIDADE. DETERMINAÇÕES. ARQUIVO.

APOSENTADORIA (APOS)

Secretaria de Fiscalização de Integridade de Atos e Pagamentos de Pessoal e de Benefícios Sociais (Sefip).

Trata-se de ato de alteração de aposentadoria referente à Sra. Abigail de Oliveira Cipriano (com vigência original em 7/7/2015) , emitido pelo Tribunal Regional do Trabalho da 1ª Região (TRT-1) .
A Secretaria de Fiscalização de Integridade de Atos e Pagamentos de Pessoal e de Benefícios Sociais (Sefip) propõe a ilegalidade do ato, em razão (i) da concessão da vantagem denominada "opção", sem que tenha havido o implemento dos requisitos necessários à sua percepção e de estar sendo paga de forma cumulada a quintos e (ii) do aumento do percentual de gratificação por tempo de serviço, de 17% para 18%.
A unidade especializada também detectou "que o ato inicial foi apreciado pela legalidade já contendo a vantagem de opção e quintos/décimos", o qual, por ter sido julgado há mais de 5 (cinco) anos, não seria passível de revisão de ofício.
Porém, uma vez identificada a ilegalidade do ato já registrado (sem possibilidade de revisão de ofício em razão da decadência) , afirma que não pode prosperar posterior alteração para incremento do valor do benefício (na linha do que foi decidido no âmbito do Acórdão 5969/2021-TCU-Primeira Câmara) , uma vez que "o TCU deve examinar a legalidade de todos os aspectos do ato, inclusive irregularidades eventualmente já existentes e não identificadas no momento da apreciação inicial, ainda que decorrido o prazo decadencial".
O representante do Ministério Público de Contas concorda com a proposta.
A alteração em apreço foi submetida a esta Corte fundamentada no art. 190 da Lei 8.112/1990, em razão da integralização dos proventos, antes proporcionais, visto que a servidora inativa foi acometida por doença especificada em lei:
"Art. 190.  O servidor aposentado com provento proporcional ao tempo de serviço se acometido de qualquer das moléstias especificadas no § 1o do art. 186 desta Lei e, por esse motivo, for considerado inválido por junta médica oficial passará a perceber provento integral, calculado com base no fundamento legal de concessão da aposentadoria. (Redação dada pela Lei nº 11.907, de 2009) ".
A portaria que alterou a aposentadoria da Sra. Abigail de Oliveira Cipriano, a partir de 7/7/2015, baseou-se no Acórdão 278/2007-TCU-Plenário, no qual esta Corte assim respondeu consulta formulada pelo presidente do Tribunal Superior do Trabalho, acerca do referido artigo da Lei 8.112/1990, em face da superveniência da Emenda Constitucional 41/2003:
"9.1.1. o art. 190 da Lei 8.112/1990 não perdeu sua eficácia com a promulgação da EC n. 41/2003, não devendo ser observado o que dispõe o art. 1º da Orientação Normativa n. 1, de 05/04/2006, da Secretaria de Recursos Humanos do Ministério do Planejamento, Orçamento e Gestão;
9.1.2. no caso de conversão do provento proporcional em provento integral na hipótese prevista pelo art. 190 da Lei n. 8.112/1990, o fundamento legal do ato concessório não deverá ser modificado de aposentadoria voluntária, por invalidez ou compulsória, com proventos proporcionais, para aposentadoria por invalidez permanente, com proventos integrais, prevista no art. 186, § 1º, da Lei n. 8.112/1990, devendo, contudo, como supedâneo para a integralização do provento, ser incluído o art. 190 da Lei n. 8.112/1990 no ato de alteração da concessão de aposentadoria, o qual deverá ser submetido à apreciação deste Tribunal, nos termos dos arts. 2º e 3º, § 1º, da IN/TCU n. 44, de 02/10/2002;
9.1.3. o servidor aposentado que, com amparo nos arts. 3º e 7º da EC n. 41/2003, percebe provento proporcional calculado com base na totalidade da remuneração do cargo efetivo e atualizado de acordo com a regra de paridade entre o provento de aposentadoria e a remuneração do servidor em atividade, caso venha a ser acometido de doença que justifique a incidência do art. 190 da Lei n. 8.112/1990, em seus termos atuais, fará jus à integralização do provento calculada segundo a mesma sistemática pela qual vinha recebendo o seu provento proporcional, não se aplicando, nesses casos, a metodologia de cálculo de proventos disciplinada na Lei n. 10.887/2004;
9.1.4. o servidor aposentado com provento proporcional, não alcançado pelo disposto nos arts. 3º e 7º da EC n. 41/2003, que tenha sido acometido até 19/02/2004 de doença que justifique a aplicação do art. 190 da Lei n. 8.112/1990, em seus termos atuais, comprovada por laudo médico oficial emitido até 19/02/2004, tem direito à conversão de seu provento de proporcional para integral segundo a sistemática de cálculo vigente até a publicação da MP n. 167/2004;
9.1.5. excepcionalmente, no caso de laudo médico expedido após a data de 19/02/2004, deve haver expressa consignação no referido documento acerca da época do acometimento da moléstia, que, sendo predita ao limite temporal de 19/02/2004, aproveitará ao servidor o direito à conversão de seus proventos nos moldes estipulados no subitem precedente;
9.2. recomendar ao Tribunal Superior do Trabalho que, ao engendrar futuras consultas a esta Corte de Contas, observe, sempre que possível, o disposto no art. 264, § 1º, do Regimento Interno do TCU, no sentido de que as peças sejam acompanhadas de parecer do órgão de assistência técnica ou jurídica do TST;"
Dessa forma, tendo a aposentadoria vigência a partir de 24/3/1998, não há ilegalidade quanto à fundamentação utilizada, uma vez que a alteração se deu antes da promulgação da EC 103/2019, em 11/11/2019, que estabeleceu novos parâmetros para aposentadorias por invalidez, que passou a ser denominada aposentadoria por incapacidade permanente.
Todavia, é necessário um breve histórico para elucidação da presente análise.
O ato de concessão inicial de aposentadoria da interessada, 20786905-04-1998-000069-5, foi destacado do TC Processo 019.739/2003-2, constituindo-se no TC Processo 006.306/2005-9, o qual foi sobrestado até ulterior exame de recursos interpostos contra a decisão 844/2001-TCU-Plenário (cumulação de "opção" com "quintos/décimos") .
Em nova apreciação da matéria tratada na decisão 844/2001, esta Corte, na sessão de 18/5/2005, mediante o Acórdão 589/2005-TCU-Plenário, assim se pronunciou:
"9.3. alterar o subitem 8.5 da Decisão 844/2001 - Plenário - TCU, que passa a ter a seguinte redação:
'8.5. determinar aos órgãos e entidades da Administração Pública Federal direta, autárquica e fundacional que:
8.5.1 promovam, de imediato, sob pena de responsabilidade solidária, o reexame dos atos de aposentadoria emitidos sob orientação da Decisão 481/97 - Plenário - TCU, ainda não registrados pelo TCU, para a exclusão da parcela opção, derivada da vantagem quintos ou décimos, esclarecendo que é assegurada, na aposentadoria, a vantagem decorrente da opção, prevista no art. 2º da Lei 8.911/94, aos servidores que, até a data de 18 de janeiro de 1995, tenham satisfeitos os pressupostos temporais estabelecidos nos arts. 180 da Lei 1.711/52 e 193 da Lei 8.112/90, bem como os demais requisitos para aposentação, inclusive o tempo de serviço para aposentadoria em qualquer modalidade, dispensando-se a restituição dos valores recebidos de boa-fé, nos termos da Súmula 106 da Jurisprudência deste Tribunal;
8.5.2 promovam, de imediato, sob pena de responsabilidade solidária, a exclusão da parcela opção, derivada da vantagem quintos ou décimos, para em seguida submeter os respectivos processos administrativos de revisão a esta Corte de Contas, para fins de deliberação acerca da matéria, relativamente aos atos julgados e registrados pelo TCU:
8.5.2.1 cujo prazo decadencial de cinco anos para a revisão de ofício ainda não tenha expirado, a contar da data de publicação do julgamento;
8.5.2.2 nos quais seja verificada comprovada má-fé do interessado, ainda que o referido prazo decadencial já tenha expirado'."
A determinação de exclusão da parcela "opção" dos atos emitidos sob a orientação da decisão 481/1997-Plenário, até então não registrados, alcançou o ato inicial de aposentadoria da Sra. Abigail de Oliveira Cipriano.
Isso porque a vantagem em comento foi concedida "com fundamento na decisão 481/1997 c/c item 9.3.2 do Acórdão 2076/2005-TCU-Plenário", de acordo com explicações do gestor de pessoal (peça. 3, p. 5) .
Dessa forma, em razão da percepção da vantagem denominada "opção", sem que tenham sidos satisfeitos os pressupostos temporais exigidos legalmente, a aposentadoria da interessada foi julgada ilegal, por meio do Acórdão 2389/2005-TCU-Primeira Câmara, em 4/10/2005, com determinação para a suspensão dos pagamentos e o cadastramento de novo ato, escoimado da irregularidade:
"Aposentadoria. Atos destacados do TC Processo 019.739/2003-2. Incorporação da vantagem "opção" prevista no art. 2º da Lei n. 8.911/1994, cumulativamente com "quintos", sem que os interessados tenham satisfeito os pressupostos temporais exigidos em lei. Acumulação indevida de GRG com a sua opção de 70%, por falta de amparo legal. A faculdade de optar de que trata o art. 14, § 2º, da Lei nº 9.421/1996 é conferida unicamente aos servidores investidos em função comissionada e não a inativos. Ilegalidade dos atos e recusa dos correspondentes registros. Aplicação da Súmula de Jurisprudência n. 106 do TCU. Precedentes. Esclarecimento. Determinações.
 (...) 
9.1. considerar ilegal a concessão de aposentadoria aos ex-servidores indicados no item 3 supra, recusando, em conseqüência, registro aos respectivos atos;
9.2. dispensar a reposição das importâncias recebidas indevidamente de boa-fé, nos termos da Súmula n. 106 da Jurisprudência do TCU;
9.3. determinar ao Tribunal Regional do Trabalho da 1ª Região:
9.3.1. com fundamento nos arts. 71, inciso IX, da Constituição Federal e 262, caput, do Regimento Interno deste Tribunal, que, no prazo de 15 (quinze) dias, contados a partir da ciência da deliberação, abstenha-se de realizar pagamentos decorrentes dos atos impugnados, sob pena de responsabilidade solidária da autoridade administrativa omissa;
9.3.2. que comunique aos interessados constantes do item 3 supra a respeito deste Acórdão, alertando-os de que o efeito suspensivo proveniente da interposição de eventuais recursos não os exime da devolução dos valores percebidos indevidamente após a respectiva notificação, caso os recursos não sejam providos;
9.4. esclarecer ao Tribunal Regional do Trabalho da 1ª Região, nos termos do art. 262, § 2º, do Regimento Interno/TCU, que novos atos de aposentadoria poderão ser emitidos, se for o caso, livres das irregularidades apontadas neste processo, submetendo-os à apreciação deste Tribunal;
9.5. determinar à Sefip que proceda à verificação do cumprimento da medida constante do subitem 9.3 supra, representando a este Tribunal, caso necessário."
Nesse contexto, uma vez que persiste essa irregularidade (percepção da parcela "opção") o ato deve ser julgado ilegal, sem prejuízo de reiterar a determinação para supressão da referida rubrica, bem como determinado, na forma do art. 8º, caput, da Resolução 315/2020, que a Sefip apure as razões da não emissão de novo ato em cumprimento do Acórdão 2389/2005-TCU-Primeira Câmara, representando a esta Corte, se for o caso, conforme item 9.5 desta decisão.
A gratificação relativa ao adicional por tempo de serviço (ATS) foi instituída pela Lei 1.711/1952, regulamentada pelo Decreto 31.922/1952:
"Art. 2º A gratificação adicional por tempo de serviço é devida a partir do dia imediato àquele em que o funcionário completar 20 ou 25 anos de serviço público efetivo, na razão de 15% ou 25% do respectivo vencimento".
Posteriormente, o ATS passou a ser regido pelo art. 67 da Lei 8.112/1990 (razão de "1% (um por cento) por ano de serviço público efetivo, incidente sobre o vencimento de que trata o art. 40") . Com as alterações da Lei 9.527/1997, de 10/12/1997, o período aquisitivo para fins de ATS foi alterado, passando-se a exigir 5 (cinco) anos de tempo de serviço público:
"Art. 67. O adicional por tempo de serviço é devido à razão de cinco por cento a cada cinco anos de serviço público efetivo prestado à União, às autarquias e às fundações públicas federais, observado o limite máximo de 35% incidente exclusivamente sobre o vencimento básico do cargo efetivo, ainda que investido o servidor em função ou cargo de confiança."
Com o advento da Lei 9.624/1998, resguardou-se o direito de percepção de anuênios àqueles servidores que já os tivessem adquiridos até 5/7/1996, bem como foi garantida a possibilidade de cômputo residual para concessão na forma de quinquênio (uma vez que era esse o período estabelecido por meio da Lei 9.527/1997) :
"Art. 6º Fica resguardado o direito à percepção do anuênio aos servidores que, em 5 de julho de 1996, já o tiveram adquirido, bem como o cômputo do tempo de serviço residual para a concessão do adicional de que trata o art. 67 da Lei nº 8112, de 1990 (Lei 9.624/1998) ".
Dessa maneira, a contagem de período aquisitivo da vantagem de adicional por tempo de serviço passou de anuênio para quinquênio a partir 5/7/1996.
Por fim, o ATS foi extinto com a edição da Medida Provisória 1.815, em 8/3/1999, mantendo-se preservadas as situações até então constituídas.
No caso em apreciação, em 5/7/1996 (mudança de anuênio para quinquênio) , a interessada contava com 17 anuênios já implementados (10/5/1979 até 10/5/1996) , sobrando-lhe, até a data de sua aposentadoria em 23/3/1998, o tempo residual de 1 ano, 10 meses e 17 dias, passíveis de cômputo na forma de quinquênios, por força da Lei 9.624/1998.
Porém, com a revogação dessa vantagem em 8/3/1999, não se completou o período aquisitivo de 5 (cinco) anos para concessão de nova parcela.
Portanto, fazia parte dos proventos iniciais da servidora a parcela devida de anuênios, rubrica "4-2-8608-1 Gats 17%", no valor de R$ 104,88, enquanto a presente alteração majora para 18% de gratificação relativa ao adicional por tempo de serviço (GATS) .
Em conclusão, o presente ato deve ser julgado ilegal, em razão da majoração indevida de parcela de ATS, bem como pela percepção da vantagem "opção". 
Ainda, deve ser reiterada a determinação exarada no item 9.3 do Acórdão 2389/2005-TCU-Primeira Câmara, visando a supressão imediata da vantagem denominada "opção" dos atuais pagamentos da Sra. Abigail de Oliveira Cipriano, sob pena de aplicação de multa ao responsável por reincidência no descumprimento de determinação desta Corte (art. 58, VII, Lei 8.443/1992) .
Registro que não há, nos autos, elementos indicativos de que a interessada tenha agido no sentido da perpetração da ilegalidade indicada, por isso entendo que deva ser aplicada, ao caso, a Súmula TCU 106.
Uma vez que o ato foi enviado a esta Corte de Contas há menos de 5 (cinco) anos, pode ser apreciado sem a necessidade de prévia oitiva da interessada, nos termos do Acórdão 587/2011-TCU-Plenário, bem como pode ser julgado, por não se enquadrar na decisão do Supremo Tribunal Federal, em sede de repercussão geral, no âmbito do RE 636.553 ("em atenção aos princípios da segurança jurídica e da confiança legítima, os Tribunais de Contas estão sujeitos ao prazo de 5 anos para o julgamento da legalidade do ato de concessão inicial de aposentadoria, reforma ou pensão, a contar da chegada do processo à respectiva Corte de Contas") .
Diante do exposto, manifesto-me pela aprovação do acórdão que ora submeto à apreciação deste Colegiado.
TCU, Sala das Sessões, em 10 de maio de 2022.
Weder de Oliveira 
Relator